【裁判字號】    98,上更(一),74
【裁判日期】    980612
【裁判案由】    侵占等
【裁判全文】
臺灣高等法院刑事判決              98年度上更(一)字第74號
上  訴  人
即  自訴人  丁○○
                    國民
上  訴  人
即  自訴人  丙○○
                    國民
被      告  甲○○
                    國民
                      3號
被      告  乙○○
                    國民
                      3號
上列上訴人因自訴被告等偽造文書案件，不服臺灣桃園地方法院
91年度自字第15號，中華民國94年12月8日第一審判決，提起上
訴，經判決後，由最高法院發回更審，本院判決如下：
    主  文
原判決關於丁○○、丙○○自訴甲○○、乙○○偽造文書無罪部
分撤銷。
上開撤銷部分自訴不受理。
    理  由
一、自訴意旨略以：被告甲○○、乙○○於民國89年8月間，以
    成立冠彤有限公司（下稱冠彤公司），並表示渠等各出資新
    臺幣（下同）1,500,000元，公司資本額為7,000,000元云云
    為由，邀自訴人2人等入股，自訴人不疑有他，遂同意入股
    ，其中自訴人丁○○現金出資500,000元，而自訴人丙○○
    係以機器作價出資1,000,000元。詎被告2人實際上並未出資
    ，且公司成立之初，作為公司資本之股東所繳納之股款，亦
    遭被告乙○○挪用，資金下落不明。亦即冠彤公司自始即無
    被告所稱之資本額，而根本無法正常營運，僅係被告詐騙自
    訴人資金之手段。此外，被告等於未召開股東會之情況下，
    擅自更改冠彤公司章程，自訴人於發現上揭不法情事後，乃
    要求被告說明，被告方於90年 2月召開股東會並自承甲○○
    確實未出資等情。因認被告 2人涉犯刑法第339條第1項之詐
    欺罪嫌、同法第 210條之偽造私文書罪嫌（原審為被告無罪
    之判決，自訴人不服，經本院前審予以維持後，自訴人上訴
    最高法院，由最高法院就偽造文書部分撤銷發回，其餘部分
    則駁回自訴人之上訴，已告確定）。
二、按犯罪之被害人得提起自訴。但無行為能力或限制行為能力
    或死亡者，得由其法定代理人、直系血親或配偶為之。前項
    自訴之提起，應委任律師行之。又檢察官於審判期日所得為
    之訴訟行為，於自訴程序，由自訴代理人為之。自訴人未委
    任代理人，法院應定期間以裁定命其委任代理人，逾期仍不
    委任者，應諭知不受理判決，刑事訴訟法第319條第1項、第
    2項、第329條分別定有明文。
三、查自訴行為是否合法，應以提起時之法律規定為依據。倘於
    提起自訴時為法所准許者，既屬合法之自訴，自不因嗣後法
    律修正對自訴權之行使更有所限制而受影響。而92年2月6日
    修正公布，同年9月1日施行之刑事訴訟法第319條第2項，雖
    已明定自訴之提起，應委任律師為之，然本件自訴人既係於
    92年9月1日修正刑事訴訟法施行前之91年 1月24日提起自訴
    ，則本件自訴人所提自訴，自屬合法。惟刑事案件，一經提
    起公訴、自訴或上訴而繫屬於法院，訴訟在該審級法院繫屬
    中，訴訟主體相互間即發生訴訟上之權利義務關係，此訴訟
    關係，法院與當事人均應受其拘束，故訴訟繫屬繼續中，訴
    訟關係固然存在，該繫屬法院自應加以審判，但一經終局裁
    判，審級訴訟關係即已消滅。則自訴案件倘經繫屬之第一審
    或第二審法院為終局判決，原有審級之訴訟關係即歸於消滅
    ，當事人若表示不服，提起第二審或第三審上訴，乃繫屬於
    另一審級之開始，與該上訴審發生另一審級之訴訟關係。而
    刑事訴訟法施行法第7條之3前段復明定92年9月1日施行之修
    正刑事訴訟法施行前，已「繫屬於各級法院之案件」，其以
    後之訴訟程序，應依修正刑事訴訟法終結之。再參照刑事訴
    訟法第38條準用第30條規定及司法院院字第1755號解釋，自
    訴人委任律師為代理人之委任狀，應於每一審級提出，案件
    於該審級終結後，原有委任效力即不復存在。自訴案件已為
    第一審或第二審判決者，原有審級訴訟關係既歸消滅，其後
    提起上訴時，應本於舊程序適用舊法，新程序適用新法之原
    則（最高法院94年度第 6、7次刑事庭會議決議亦同此意旨）
    。查本件經原審於94年12月 8日判決後，自訴人不服原審判
    決，上訴後，經本院於95年5月30日以95年度上訴字第542號
    刑事判決駁回上訴，再經自訴人提起上訴，由最高法院於98
    年1月15日以98年度台上字第139號判決撤銷發回本院更審，
    此時訴訟程序即回復至自訴人提起第二審上訴時之繫屬狀態
    ，訴訟程序自應適用92年9月1日修正施行之刑事訴訟法之規
    定。又依92年9月1日施行之刑事訴訟法第329條規定：「檢
    察官於審判期日所得為之訴訟行為，於自訴程序，由自訴代
    理人為之。自訴人未委任代理人，法院應定期間以裁定命其
    委任代理人，逾期仍不委任者，應諭知不受理判決。」本件
    既經最高法院發回更審之訴訟程序，檢察官所得為之訴訟行
    為，應由自訴代理人為之。而自訴人未委任代理人，法院應
    定期間以裁定命其委任代理人。本件自訴人於本院訴訟程序
    中，未依規定委任律師為自訴代理人，本院依刑事訴訟法第
    329條第2項規定，於98年4月27日裁定命自訴人於收受送達
    後7日內委任律師為自訴代理人進行訴訟。惟自訴人分別於
    98年5月4日及同年月 6日（寄存送達，至同年月16日生送達
    效力）收受送達後，迄今已逾補正期限，仍未委任律師為自
    訴代理人進行訴訟，有送達證書 2紙在卷可稽。揆諸前開說
    明，自應由本院將原判決關於偽造文書部分撤銷，並就上開
    撤銷部分諭知自訴不受理之判決，並不經言詞辯論為之。
據上論斷，應依刑事訴訟法第369條第1項前段、第364條、第329
條第2項、第372條，判決如主文。
中    華    民    國    98    年    6    月     12    日
                  刑事第七庭  審判長法  官  陳晴教
                                    法  官  楊智勝
                                    法  官  游紅桃
以上正本證明與原本無異。
如不服本判決，應於收受送達後10日內向本院提出上訴書狀，其
未敘述上訴之理由者並得於提起上訴後10日內向本院補提理由書
（均須按他造當事人之人數附繕本）「切勿逕送上級法院」。
                                    書記官  戴伯勳
中    華    民    國    98    年    6     月    15    日


司法院資訊處製作；財團法人民間司法改革基金會備份。
